臺灣高等法院臺中分院民事裁定          100年度選抗字第2號
抗  告  人  臺灣臺中地方法院檢察署檢察官
相  對  人  黃麗娟
上列當事人間當選無效事件，抗告人對於中華民國100年6月30日
臺灣臺中地方法院100年度選字第4號裁定，提起抗告，本院裁定
如下：
    主  文
原裁定廢棄，發回臺灣臺中地方法院。
    理  由
一、抗告意旨略以：按「當選人有下列情事之一者，選舉委員會
    、檢察官或同一選區之候選人得以當選人為被告，自公告當
    選人名單之日起30日內，向管轄法院提起當選無效之訴：．
    ．．三、．．．99條第1項之行為。」公職人員選舉罷免法
    （下稱選罷法）第120條第1項第3款定有明文。此當選無效
      之訴係公法上之形成訴訟，其訴訟標的為公法上之形成權
      ，並非所形成之法律關係，不同形成權主體為不同之訴訟
      標的；上揭條文既將選舉委員會、檢察官及同一選區之候
      選人同列為得提起當選無效之訴之主體，即表示各個主體
      均得單獨提起當選無效之訴，且各主體所提起之當選無效
      訴訟，其所代表之意義及目的均不同，故上開三主體並非
      共享同一個當選無效宣告之形成權，自不得以其中一主體
      已提起當選無效之訴，即剝奪其他二主體提起之權利。從
      而，本件由抗告人即原法院檢察署檢察官所提起之當選無
      效訴訟，與訴外人江國廉所提起之原法院99年度選字第2
      號當選無效訴訟，因行使形成權之主體不同、當事人不同
      ，二訴並非同一事件，故本件無民事訴訟法第249條第1項
      第7款之起訴違背同法第253條規定之不合法。又按形成之
      訴於原告敗訴時為確認判決，於原告勝訴時則為形成判決
      ；形成判決始具有形成力、對世效力，且形成力係於判決
      確定時發生。江國廉所提起之上開當選無效訴訟，雖經原
      法院於100年6月27日判決相對人之當選無效，惟該事件尚
      未確定，二審終局判決結果如何尚無法得知；如為敗訴判
      決，則僅為確認判決，對本件並無何效力，如係勝訴判決
      ，始為形成判決而具對世效力，然亦須於該事件確定時始
      發生。江國廉所提起之當選無效之訴既尚未確定，自不可
      遽認本件為該事件判決效力所及，而謂有民事訴訟法第24
      9條第1項第7款規定之不合法？原法院以本件有民事訴訟
      法第249條第1項第7款之起訴違背同法第253條、或其訴訟
      標的為確定判決效力所及之不合法，顯無理由，爰提起本
      件抗告，請求廢棄原裁定等語。
二、按當事人不得就已起訴之事件，於訴訟繫屬中，更行起訴。
    原告之訴，有違背第二百五十三條之規定，或其訴訟標的為
    確定判決之效力所及者，法院應以裁定駁回之。民事訴訟法
    第253條、第249條第1項第7款定有明文。又選舉、罷免訴訟
    程序，除本法規定者外，準用民事訴訟法之規定。公職人員
    選舉罷免法第128條前段亦有明文。而判斷當事人就已起訴
    之事件，於訴訟繫屬中是否更行起訴，係指相同之當事人、
    前後兩訴之訴訟標的相同、及前後兩訴聲明相同或可以代用
    者而言，若上開三者有一不同，即不得謂為同一事件，而受
    重訴之禁止。又形成之訴以形成權為訴訟標的，不同形成權
    主體即為不同之訴訟標的；形成之訴於原告受勝訴判決確定
    時始具備形成力，而有對世效力；如原告受敗訴判決確定者
    ，亦僅具確認判決之效力。
三、查抗告人於原審起訴主張：相對人係臺中市第一屆北屯區同
    榮里里長選舉之候選人，抽籤號碼為2號，為求勝選，乃由
    不知情之友人賴優慈在民國99年8月5日訂購總價新臺幣63,0
    00元之「柔芙四季輕蓋毯」315條，令廠商將蓋毯寄往訴外
    人即相對人之乾爹廖倫棟住處存放。其後賴優慈分2次取走
    75條，餘額240條，即由相對人、訴外人江祥、廖倫棟分別
    ，或共同自99年8月間起，陸續贈與同榮里中有投票權之鍾
    張秀娟、蘇炳文、朱進萬、廖玉梅、邱阿敏、于徐秀美、邱
    清圳、林森雄、郭廖秀允、江聯芳、林茂成等人，而為如原
    裁定附表所示之賄選行為，因認相對人有選罷法第120條第1
    項第3款之當選無效事由，而於100年1月3日提起本件當選無
    效之訴。原審以相對人上開賄選行為，業經同一選區之候選
    人江國廉以相同之當選無效事由、相同之原因事實，對相對
    人提起99年度選字第2號當選無效之訴，並經原法院於100年
    6月27日判決相對人當選無效在案，抗告人對同一基礎事實
    ，自不能再提起本件當選無效之訴；且當選無效之確定判決
    具有對世之效力，為避免發生裁判歧異之情形，抗告人所提
    之本件訴訟，應為上開判決效力所及，係屬同一事件，抗告
    人就已起訴之事件更行起訴，其訴不合法，而駁回抗告人之
    訴。惟查訴外人江國廉所提起之原法院99年度選字第2號當
    選無效之訴，雖判決相對人於99年11月27日臺中市北屯區同
    榮里選舉區第一屆里長選舉之當選無效，惟相對人對該判決
    業經提起上訴，目前由本院100年度選上字第31號審理中，
    尚未終結，該判決結果為何，亦未能得知。揆諸上開說明，
    相對人於上開事件未受判決當選無效確定前，該形成判決並
    未具形成、對世之效力，上開事件判決效力尚未及於本件訴
    訟，則抗告人本於獨立之形成權，提起本件訴訟，二者訴訟
    標的不同，自非同一事件。原法院以上由，駁回抗告人本件
    之訴，即與法未合。抗告人提起本件抗告，請求廢棄原裁定
    ，為有理由，自應由本院將原裁定廢棄，發回原法院為適法
    之審理。
四、依公職人員選舉罷免法第128條前段、民事訴訟法第492條，
    裁定如主文。
中    華    民    國   100    年    9     月    19    日
                民事第四庭    審判長法  官  陳蘇宗
                                    法  官  林欽章
                                    法  官  張浴美
以上正本係照原本作成。
不得再抗告。
                                    書記官  阮正枝
中    華    民    國   100    年    9     月    19    日
                                                      Ｓ